【裁判字號】    98,易,3739
【裁判日期】    990420
【裁判案由】    詐欺
【裁判全文】
臺灣臺中地方法院刑事判決              98年度易字第3739號
公  訴  人  臺灣臺中地方法院檢察署檢察官
被      告  丁○○
選任辯護人  楊承彬律師
上列被告因詐欺案件，經檢察官提起公訴（98年度偵字第7813、
11787、18474、20650號），本院判決如下：
    主    文
丁○○無罪。
    理    由
一、公訴意旨略以：被告丁○○明知社會上詐騙案件層出不窮，
    並可預見將自己之銀行帳戶之存摺、金融卡及密碼提供他人
    使用，恐遭詐欺集團利用為人頭帳戶，而作為詐欺集團匯入
    贓款後提領使用，竟基於幫助他人實施詐欺取財之不確定故
    意，於民國97年12月8 日前某日，在不詳地點，將其向不知
    情之雇主庚○○（幫助詐欺罪嫌業經臺灣苗栗地方法院檢察
    署以98年度偵字第2557號不起訴處分確定）所借得之中華郵
    政新竹內湖郵局帳號00000000000000號之帳戶存摺、金融卡
    與密碼，交付真實年籍不詳之成年人及其所屬詐騙集團成員
    使用，供上開詐欺集團成員用以詐騙他人財物。該詐欺集團
    所屬之成員取得上揭郵局帳戶後，即意圖為自己不法之所有
    ，於附表所示之時、地，以附表所示之詐欺方式，致如附表
    所示之被害人陷於錯誤，依上開詐欺集團所屬之成員指示，
    將如附表所示之受騙金額，匯入庚○○所有上開郵局之帳戶
    內，旋遭悉數提領一空。嗣因如附表所示之被害人均發覺受
    騙後報警處理，始循線查知上情，因認被告所為涉犯刑法第
    30條第1項、第339條第1項之幫助詐欺取財罪嫌等語。
二、按犯罪事實應依證據認定之，無證據不得認定犯罪事實；不
    能證明被告犯罪者，應諭知無罪之判決，刑事訴訟法第154
    條第2 項、第301 條第1 項分別定有明文。又認定不利於被
    告之事實，須依積極證據，苟積極證據不足為不利於被告事
    實之認定時，即應為有利於被告之認定，更不必有何有利之
    證據；認定犯罪事實所憑之證據，雖不以直接證據為限，間
    接證據亦包括在內，然而無論直接或間接證據，其為訴訟上
    之證明，須於通常一般之人均不致有所懷疑，而得確信為真
    實之程度者，始得據為有罪之認定，若其關於被告是否犯罪
    之證明未能達此程度，而有合理性懷疑之存在，致使無從形
    成有罪之確信，根據「罪證有疑，利於被告」之證據法則，
    即不得遽為不利於被告之認定。再事實之認定，應憑證據，
    如未能發現相當證據，或證據不足以證明，自不能以推測或
    擬制之方法，以為裁判之基礎。又刑事訴訟法第161 條第1
    規定：檢察官就被告犯罪事實，應負舉證責任，並指出證明
    之方法。因此，檢察官對於起訴之犯罪事實，應負提出證據
    及說服之實質舉證責任。倘其所提出之證據，不足為被告有
    罪之積極證明，或其指出證明之方法，無從說服法院以形成
    被告有罪之心證，基於無罪推定之原則，自應為被告無罪判
    決之諭知（最高法院分別著有30年上字第816 號、76年臺上
    字第4986號、40年臺上字第86號、92臺上字128 號判例可資
    參照）。
三、另按被告以外之人於審判外之陳述，雖不符同法第159條之1
    至之4規定，而經當事人於審判程序同意作為證據，法院審
    酌該言詞陳述或書面陳述作成時之情況，認為適當者，亦得
    為證據。又當事人、代理人或辯護人於法院調查證據時，知
    有第159條第1項不得為證據之情形，而未於言詞辯論終結前
    聲明異議者，視為有前項之同意，同法第159條之5亦定有明
    文。再按刑事訴訟法第159條之5第2項之規定，乃係基於證
    據資料愈豐富，愈有助於真實發現之理念，酌採當事人進行
    主義之證據處分權原則，並強化言詞辯論主義，透過當事人
    等到庭所為之法庭活動，在使訴訟程序順暢進行之要求下，
    承認傳聞證據於一定條件內，得具證據適格。此種「擬制同
    意」，因與同條第1項之明示同意有別，實務上常見當事人
    等係以「無異議」或「沒有意見」表示之，斯時倘該證據資
    料之性質，已經自起訴書之記載而了解，或偵、審中經檢察
    官、審判長、受命法官、受託法官告知等有類似之作為、情
    況，即可認該相關人員於調查證據之時，知情而合於擬制同
    意之要件，最高法院96年度臺上字第4174號判決意旨參見。
    本件被告、檢察官於本院對於本案以下援引之相關證據，均
    未於言詞辯論終結前聲明異議，本院審酌本件供述證據之陳
    述及證據資料作成時之情況，核無違法取證或其他瑕疵，認
    以之作為證據為適當，自得做為證據，先予敘明。
四、公訴人認被告涉有詐欺取財罪嫌，無非係以：被害人己○○
    、甲○○、戊○○等人之指述與所提出匯款單，及被告持用
    上開郵局帳戶之交易明細等情為據。訊據被告固坦承向案外
    人庚○○借用上開帳戶使用之事實，惟堅詞否認有幫助詐欺
    取財犯行，辯稱：伊沒有將上開帳戶之存摺、金融卡及密碼
    交予他人使用，該帳戶資料係於97年10月1日遭案外人黃濱
    墉、吳金龍所搶走云云。
五、經查：
（一）中華郵政新竹內湖郵局帳號00000000000000號之帳戶係案
      外人庚○○於82年9 月22日所申設，並於95年3 月間將上
      開帳戶之存摺、提款卡借給被告，並將密碼寫於帳戶資料
      上，供被告薪資轉帳使用一情，業據證人庚○○證述明確
      ，並為被告所自承，且有該銀行帳戶開戶資料、被告身分
      證正反面影本、勞工保險卡等資料在卷可稽。而被害人己○○、甲○○、戊○○，分別於附表所示之時間，遭人以
      附表所示之方式詐騙後，均因陷於錯誤，而各依該詐欺集
      團成員指示先後匯款附表所示之金額至庚○○之前揭帳戶
      內，並遭人分批提領一情，業據證人即被害人己○○、甲○○、戊○○證述明確，並有郵政國內匯款執據、玉山銀
      行存戶交易資料查詢單、雅虎奇摩公司拍賣網站列印資料
      、反詐騙諮詢專線紀錄表、受理詐騙帳戶通報警示簡便格
      式表、受理各類案件紀錄表、上開帳戶交易明細表等在卷
      可稽。可徵，上開帳戶確係供詐欺集團成員用以向被害人
      己○○、甲○○、戊○○詐騙匯款使用一情，固堪認定。
      惟前開帳戶、提款卡及密碼是否係被告基於幫助詐欺之意
      思而交付他人，仍應依積極證據認定之。
（二）被告與案外人黃濱墉（原名黃凱陽）因於臺北市成功市場
      內擺攤販賣樟腦砂起爭執，將黃濱墉毆打成傷；黃濱墉於
      97 年10 月1 日下午某時，得知被告駕駛車牌號碼LQ—
      0766 號 自用小客車，至桃園縣中壢市○○路某黃昏市場
      擺攤，隨即通知吳金龍前往桃園縣中壢市○○路之大潤發
      量販店會合，於同日18時40分許，在大潤發量販店之停車
      場內，由吳金龍藉口問路，吸引被告之注意，黃濱墉乘機
      以電擊棒電擊丁○○，被告除高喊「搶劫」外，並奔向大
      潤發停車場之卡氏汽車美容店求救，該店副店長楊智傑上
      前關切，黃濱墉及吳金龍則以吳金龍係警員、丁○○須至
      桃園縣政府警察局平鎮分局製作筆錄為由，將被告從卡氏
      汽車美容公司店前，拉至其車號LQ—0766號自用小客車所
      停放位置前，黃濱墉要求被告交出汽車鑰匙，惟被告不從
      ，吳金龍以雙手架住被告之雙手後，並抬高其手臂，黃濱
      墉強行自被告身上取走汽車鑰匙，打開後座車門，將被告
      推入車內，剝奪被告之行動自由，再將汽車鑰匙交予吳金
      龍，由吳金龍駕駛車號LQ—0766號自用小客車，然車行至
      桃園縣平鎮市○○路123 號之平鎮分局時，仍藉故繞路駕
      駛該車；適於同日19時35分許，被告友人陳燕琦撥打電話
      至被告所使用之行動電話，被告乘此大喊「救命」，黃濱
      墉即將被告之行動電話奪下，丟至汽車前座，再勒住被告
      之頸項，吳金龍則以電擊棒朝頭部、後頸及胸口等部位，
      加以電擊，致其受有胸（壁）開放性傷口、上臂開放性傷
      口等傷害，被告於同日19時40分許，乘黃濱墉及吳金龍不
      注意，即開啟車門逃脫，向居住於桃園縣平鎮市○○路南
      勢2 段460 巷126 號之沈文生求救，經沈文生報警，被告
      始脫離黃濱墉及吳金龍之控制等情，業據臺灣桃園地方法
      院98年度審簡字第169 號判決黃濱墉、吳金龍有罪確定，
      並有該案卷1 份在卷可考，堪信被告所辯於97年10月1 日
      遭人毆打並妨害自由一情屬實。又被告於該案偵審期間，
      雖未曾提出不見之物品包含上開郵局及中國信託銀行帳戶
      資料，惟被告因該案受傷於97年10月2 日至同年月4 日在
      天晟醫院急診住院治療，且期間並有情諸不穩之情況等情
      ，有該案卷附之病歷可考，故其遭逢此重大事件後，未能
      立即想起皮包內所有物品，尚難指與常情有違；況依該郵
      局帳戶交易紀錄表可知，被告借用上開郵局帳戶後，持續
      使用至97年9 月28日止，且被告緊接於97年10月1 日遭受
      上開傷害之後，該帳戶即均無交易紀錄，直到97年12月8
      日被害人因被騙匯款，該帳戶才有交易紀錄，參以上開妨
      害自由案件中，黃濱墉確曾拿取被告當日所攜帶之皮包一
      情，可知，被告所辯該郵局帳戶及其自己之中國信託銀行
      帳戶資料於該案發生後即未在其持有一情，即非無據。參
      以被告所申設之中國信託商業銀行帳戶亦曾於98年1 月6
      日辦理掛失止付一情，亦有中國信託商業銀行股份有限公
      司98年12月28日中信銀字第0982227121 4846 號函附之印
      鑑卡、約定書、掛失止付申請書附卷可稽，益徵被告所辯
      並非不足採信。
（三）又上開帳戶被告持續使用至97年9 月28日，於97年10月1
      日因遭案外人黃濱墉、吳金龍妨害自由案時，上開帳戶資
      料連同其自己之中國信託銀行帳戶資料均一併遺失，當時
      受到驚嚇，等心情平復後，在97年11、12月間發覺不見後
      ，有請人通知庚○○帳戶不見等情，業據被告供述在卷，
      核與證人庚○○於99年3 月18日本院審理時證述：我約於
      95 、3月間，將上開帳戶借給被告使用，因為他信用不良
      ，欠銀行錢，我們公司要用匯款方式付薪水，他是我們公
      司的儲備幹部，被告於96年9 、10月間離職跟我吵架，我
      們公司有借他用電腦，也沒有歸還，跟他要電腦要不回來
      ，帳戶的部分我疏忽了，被告沒在97年底到98年初之間與
      我聯絡有關帳戶提款卡、存摺全部不見的事情，是我們員
      工吳昱勳告訴我，因被告當時聯絡不到我。吳昱勳告訴我
      的詳細時間約在97年12月份，他說被告找我，被告跟吳昱
      勳說我帳戶的存摺、印章不見了，我說你有無給被告我的
      電話，他說沒有，因為我電話換過，我不想跟他聯絡，之
      後我的帳戶就被凍結，自從被告離職後就不想聽到「丁○○」3 個字，我當時認為這個帳戶問題不重要，所以就沒
      有處理等語（見本院卷第103-105 頁），及證人乙○○於
      99年4 月7 日本院審理時證述：97年11、12月被告跟我聯
      絡，有提到關於庚○○郵局帳戶的事情，他說好像被搶走
      ，他說他在中壢的市場被人家打車上東西都被刷光，庚○○的金融卡、一些財物（錢、背包裡面的東西）被拿走，
      被告跟我說庚○○的金融卡被拿走之後，他叫我聯絡庚○○，我那時候跟庚○○吵的很兇，嘴巴講好，但是不太想
      跟庚○○講話，所以就沒有跟他聯絡等語（見本院卷第11
      7- 118頁）相符，足證被告供述發覺上開帳戶不見了，有
      設法通知庚○○一情應與事實相符，被告若係將上揭帳戶
      提供他人不法使用，實無一再設法通知庚○○帳戶不見之
      必要，從而被告辯稱：係遭黃濱墉、吳金龍搶走上開帳戶
      資料一情，足堪採信。
（四）綜上所述，足認被告辯稱：其並非基於幫助詐欺取財之不
      確定犯意，交付上開帳戶資料予上開詐欺取財集團使用，
      而係被搶走一節，應非虛構之詞，堪予採信。本院綜合公
      訴人所提出之上開證據及卷內之所有直接及間接證據後，
      認為尚無法達到令通常一般之人均不致於有所懷疑，而得
      確信被告確有公訴人所指上開幫助詐欺取財犯行。此外，
      復查無其他積極確切之證據，足資證明被告確有上開幫助
      詐欺取財犯行。是揆諸上開說明意旨，自應為被告無罪之
      諭知。
據上論斷，應依刑事訴訟法第301條第1項，判決如主文。
本案經檢察官丙○○到庭執行職務。
中    華    民    國    99    年    4    月    20    日
                  刑事第十庭  審判長法  官  施慶鴻
                                    法  官  簡婉倫
                                    法  官  莊秋燕
以上正本證明與原本無異。
如不服本判決，應於送達後十日內向本院提出上訴狀（須敘述具
體理由並附繕本），上訴於臺灣高等法院臺中分院。
上訴書狀如未敘明理由，須於上訴期間屆滿後二十日內補提理由
書於本院。
                                    書記官  楊賀傑
中    華    民    國    99    年    4     月    20    日
附表：
┌──┬────┬───────────┬─────┬───────────┬─────────┬────────────┐
│編號│被害人  │詐騙手段              │匯款日期  │人頭帳戶              │受騙金額（新台幣）│證據                    │
├──┼────┼───────────┼─────┼───────────┼─────────┼────────────┤
│ １ │甲○○  │上開詐欺集團成員在雅虎│97年12月8 │新竹內湖路郵局郵局    │25,000元          │郵政國內匯款執據、雅虎奇│
│    │        │奇摩公司之拍賣網站上佯│日下午1時 │戶名：庚○○          │                  │摩公司拍賣網站翻印頁、提│
│    │        │登販賣SONY KDL40V4000 │30分許    │帳號：0000000-0000000 │                  │領翻拍照片6張           │
│    │        │之液晶電視，致甲○○陷│          │                      │                  │                        │
│    │        │於錯誤，下標購買，並依│          │                      │                  │                        │
│    │        │上開詐欺集團成員之指示│          │                      │                  │                        │
│    │        │至屏東北平路郵局匯款受│          │                      │                  │                        │
│    │        │騙金額至庚○○右開郵局│          │                      │                  │                        │
│    │        │帳戶內。              │          │                      │                  │                        │
├──┼────┼───────────┼─────┼───────────┼─────────┼────────────┤
│ ２ │戊○○  │上開詐欺集團成員撥打電│97年12月8 │新竹內湖路郵局郵局    │7,115元           │玉山銀行存戶交易資料查詢│
│    │        │話給戊○○，佯裝為露天│日中午12時│戶名：庚○○          │                  │單、受理詐騙帳戶通報警示│
│    │        │拍賣網站之賣家，要求陳│9分許     │帳號：0000000-0000000 │                  │簡便格式表、反詐騙案件紀│
│    │        │佳琪將其所下標購買之商│          │                      │                  │錄表、受理各類案件紀錄表│
│    │        │品貨款匯至指定之帳戶，│          │                      │                  │                        │
│    │        │致戊○○陷於錯誤，依上│          │                      │                  │                        │
│    │        │開詐欺集團成員之指示匯│          │                      │                  │                        │
│    │        │款至庚○○右開郵局帳戶│          │                      │                  │                        │
│    │        │內。                  │          │                      │                  │                        │
├──┼────┼───────────┼─────┼───────────┼─────────┼────────────┤
│ ３ │己○○  │上開詐欺集團成員在雅虎│97年12月9 │新竹內湖路郵局郵局    │5,000元           │郵政國內匯款執據、雅虎奇│
│    │        │奇摩公司之拍賣網站上佯│日上午10時│戶名：庚○○          │                  │摩公司拍賣網站翻印頁、反│
│    │        │登販賣SHARP T91 之手機│22分許    │帳號：0000000-0000000 │                  │詐騙諮詢專線紀錄表、受理│
│    │        │，致己○○陷於錯誤，下│          │                      │                  │詐騙帳戶通報警示簡便格式│
│    │        │標購買，並依上開詐欺集│          │                      │                  │表                      │
│    │        │團成員之指示，至鶯歌郵│          │                      │                  │                        │
│    │        │局匯款受騙金額至庚○○│          │                      │                  │                        │
│    │        │右開郵局帳戶內。      │          │                      │                  │                        │
└──┴────┴───────────┴─────┴───────────┴─────────┴────────────┘

司法院資訊處製作；財團法人民間司法改革基金會備份。
